# 型・クラスの確認と変換

```{r, setup, include=FALSE, echo=FALSE}
knitr::opts_chunk$set(
  collapse = TRUE
)
```


## 型・クラスの確認：is.関数群

Rでは、型やクラスを確認するための関数として、`typeof`関数・`mode`関数・`class`関数以外に、`is.`関数というものを備えています。`is.`関数を用いると、オブジェクトの型が、ある型と一致しているかどうかを確認することができます。引数が数値であるかどうかは、`is.numeric`関数、`is.integer`関数、`is.double`関数を用いて確認することができます。例えば**`is.numeric(1)`は`TRUE`**を返し、**`is.numeric("dog")`は`FALSE`**を返します。この`is.`関数には、文字列や`NA`、`NaN`等を確認する関数もあります。`is.`関数を以下の表2に示します。

```{r, echo=FALSE}
d <- data.frame(
  isfunc = c("is.numeric(x)", "is.integer(x)", "is.double(x)", "is.complex", "is.character(x)", "is.logical(x)", "is.factor(x)", "is.atomic(x)", "is.list(x)", "is.matrix(x)", "is.data.frame(x)", "is.na(x)", "is.nan(x)", "is.null(x)", "is.infinite(x)"),
  meaning = c("数値型", "整数型", "double型", "複素数型", "文字列型", "真偽型", "因子型", "ベクター", "リスト", "マトリックス", "データフレーム", "NA", "NaN", "NULL", "無限大")
)

colnames(d) <- c("is.関数名", "チェックする型")
knitr::kable(d, caption="表2：xの型の確認に用いる関数")
```

`is.`関数の中では、`is.na`関数の使用頻度が高いです。`is.na`関数を用いると、ベクターやデータフレームからNAを含む要素をうまく取り除くことができます。

```{r, filename="is.関数群"}
c(is.numeric(1), is.numeric("1")) # 文字列（"1"）は数値ではない

c(is.integer(1L), is.integer(1)) # Lが付いていないとdoubleになる

c(is.double(1), is.double(1L)) # Lが付いているとintegerになる

c(is.complex(1+1i), is.complex(1+1)) # iがあると複素数になる

c(is.character("dog"), is.character(1)) # 数値は文字列ではない

# 0はFALSE扱いされるが、logicalではない
c(is.logical(T), is.logical(0), is.logical("dog")) 

c(is.factor(factor(1)), is.factor(1))

c(is.atomic(1), is.atomic(list(1))) # ベクターはTRUE、リストはFALSE

c(is.vector(1), is.vector(list(1))) # is.vectorもあるが、リストもTRUEになる

c(is.list(list(1)), is.list(1))# ベクターはFALSE、リストはTRUE

c(is.matrix(matrix(1, ncol=1)), is.matrix(1))

c(is.data.frame(data.frame(1)), is.data.frame(list(1))) # リストはFALSE

# NAとNaNはNA扱い、NULLは無いもの扱い
c(is.na(NA), is.na(1), is.na(NaN), is.na(Inf), is.na(NULL)) 

# NULLは無いもの扱い
c(is.nan(NA), is.nan(1), is.nan(NaN), is.nan(Inf), is.nan(NULL))

# NULLを評価する
c(is.null(NA), is.null(1), is.null(NaN), is.null(Inf), is.null(NULL)) 

# NULLは無いもの扱い
c(is.infinite(NA), is.infinite(1), is.infinite(NaN), is.infinite(Inf), is.infinite(NULL)) 
```

:::{.callout-tip collapse="true"}

## atomicなベクター

ベクターは`is.atomic`関数で評価します。これは、ベクターのことをatomic vectorと呼ぶためです。atomic vectorはvectorと同じ意味を持ちます。エラーやメッセージには時々このatomic vectorという表記が出てきますが、これは通常のベクターのことを述べているだけで、atomic vectorという特別なものがあるわけではありません。

:::

## 型・クラスの変換：as.関数群

`is.`関数はデータのクラスや型をチェックし、論理型を返す関数です。Rには、関数名がよく似た`as.`関数があります。`as.`関数は、引数の型を指定した型に変換する関数です。例えば、`as.numeric`関数は引数をnumericに変換する関数です。`as.`関数の一覧を以下の表3に示します。

```{r, echo=FALSE}
d <- data.frame(
  asfunc = c("as.numeric(x)", "as.integer(x)", "as.double(x)", "as.complex", "as.character(x)", "as.logical(x)", "as.factor(x)", "as.Date", "as.POSIXct", "as.POSIXlt", "as.list(x)", "as.matrix(x)", "as.data.frame(x)", "as.null(x)"),
  meaning = c("数値型に変換", "整数型に変換", "double型に変換", "複素数型に変換", "文字列型に変換", "真偽型に変換", "因子型に変換", "日時型に変換", "POSIXct型に変換", "POSIXlt型に変換", "リストに変換", "マトリックスに変換", "データフレームに変換", "NULLに変換")
)

colnames(d) <- c("as.関数名", "変換する型")
knitr::kable(d, caption="表3：xの型の変換に用いる関数")
```

```{r, filename="as.関数群"}
as.numeric(TRUE)

as.integer(1.1)

as.double(1L)

as.complex(1)

as.character(1)

c(as.logical(1), as.logical(0))

as.factor(c("dog", "cat"))

as.Date("2022-02-22") # わかりにくいが、日付型になっている

# わかりにくいが、日時型になっている
as.POSIXct("2022-02-22 15:00:00")

as.POSIXlt("2022-02-22 15:00:00")

as.list(1)

as.data.frame(list(1, 1))

as.matrix(data.frame(x=1, y=1))

as.null(1)
```
